【裁判字號】    98,台上,1425
【裁判日期】    980806
【裁判案由】    拆除房屋等
【裁判全文】
最高法院民事判決            九十八年度台上字第一四二五號
上  訴  人  乙○○
訴訟代理人  黃梅芬律師
被 上訴 人  甲○○
上列當事人間請求拆除房屋等事件，上訴人對於中華民國九十八
年三月十日台灣高等法院第二審判決（九十七年度上字第四一六
號），提起上訴，本院判決如下：
    主  文
原判決除假執行部分外廢棄，發回台灣高等法院。
    理  由
本件被上訴人主張：門牌號碼台北縣五股鄉○○路一八五巷四六
號本國式四層樓鋼筋混凝土造之違章建物（下稱系爭建物），為
伊兄長陳重江向伊父陳鬨借用坐落台北縣五股鄉○○段更寮小
段二地號土地（下稱系爭土地）所搭建而原始取得所有權。系爭
土地原係陳鬨所有，於民國七十八年十二月二十三日信託登記
為伊所有，雖陳鬨於八十三年四月二十三日死亡，惟於伊將系
爭土地返還陳鬨之全體繼承人前，伊仍為系爭土地之所有權人
。系爭建物於九十六年五月二十三日因強制執行，由上訴人拍賣
取得，並於同年六月六日核發權利移轉證書。惟前開使用借貸關
係並未由上訴人繼受。縱有繼受，伊亦得以本件起訴狀繕本送達
為終止使用借貸之意思表示，是上訴人所有之系爭建物無權占用
系爭土地。而系爭建物無權占用系爭土地如原判決附圖（下稱附
圖）所示面積一六九．六八平方公尺，上訴人受有相當於租金之
不當得利，應按月給付伊相當於租金之不當得利新台幣（下同）
三千零五十四元等情，爰依民法第七百六十七條及第一百七十九
條之規定，求為命上訴人拆屋還地，並給付相當租金之不當得利
之判決。（第一審為被上訴人敗訴之判決，被上訴人聲明不服，
原審則廢棄判決被上訴人勝訴，上訴人聲明不服）。
上訴人則以：依被上訴人與陳鬨於七十九年三月九日所立之同
意書（下稱系爭同意書）所載，陳鬨已預先分配系爭土地，分
別由四名兒子訴外人陳重江、陳重慶、陳重安及被上訴人等四人
（下稱陳重江等四人）各持分四分之一，使陳重江等人於系爭土
地信託登記予被上訴人時，有合法使用系爭土地之權利。系爭同
意書屬第三人利益契約，並有使該分配部分歸於受分配人所有之
意思，亦具有分管協議之性質。是系爭房屋為訴外人陳重江所有
，而訴外人陳重江依家產分配及被上訴人之承諾有權占有使用系
爭土地，且該承諾並無終期，並終將取得該分配部分土地所有權
，則系爭建物因強制執行而出售予伊，基於公平及誠信原則，應
類推適用民法第四百二十五條之一第一項之規定，於房屋可使用
之年限內，應認伊有繼續占用系爭土地之合法權源等語，資為抗
辯。
原審將第一審所為上訴人勝訴之判決予以廢棄，改判命上訴人拆
屋還地及給付不當得利，無非以：系爭建物為訴外人陳重江於七
十八年間向被上訴人之父陳鬨借用系爭土地所搭建，未辦理保
存登記，而系爭土地原係陳鬨所有，於七十八年十二月二十三
日信託登記為被上訴人所有。嗣系爭建物於九十六年五月二十三
日經台灣板橋地方法院（下稱板橋地院）進行強制執行拍賣程序
，並測量占用系爭土地面積一六九．六八平方公尺，嗣由上訴人
得標，業已核發權利移轉證書。惟查，系爭同意書記載：「茲本
人甲○○願將坐落於五股鄉○○段更寮小段二地號面積九八公畝
六四平方公尺劃分為四等分（如左列附表），分別由陳重江、陳
重慶、甲○○、陳重安等四人各持分四分之一，面積各為二十二
公畝四十一平方公尺，並將每等分抽其二公畝四十一平方公尺由
陳鬨所有，該所有土地之地上物限於八十一年三月十日以前無
條件遷出讓與所有人使用受益，…決議人：陳鬨」等語，核其
內容性質上屬債權契約，姑不論被上訴人所稱該契約嗣經撤銷一
節是否屬實，縱該協議仍存在，基於債之相對性，其效力亦僅存
在於被上訴人與訴外人陳重江間，並不及於上訴人，上訴人亦非
該協議之受益第三人，其據該協議主張為第三人利益契約，並辯
稱應類推適用民法第四百二十五條之一第一項規定，並不可採。
又被上訴人兄弟四人於簽立系爭同意書時，並非系爭土地之共有
人，上訴人另謂，該系爭同意書之分配使用合意為共有人間所成
立之分管契約，亦不可採。次查，兩造固不爭執，被上訴人為系
爭土地登記所有人，惟與真正權利人陳鬨間為信託關係，是陳
鬨於八十三年四月二十三日死亡後，因被上訴人甲○○已於八
十三年五月二十五日拋棄對於陳鬨之繼承權，信託關係亦僅存
在被上訴人與其餘繼承人陳重慶等間，而不及於上訴人，上訴人
據信託契約為其占有之權源，亦無可取。又板橋地院於九十六年
六月六日核發權利移轉證書予上訴人，則上訴人為系爭建物之事
實上處分權人，堪可認定。然上訴人不能證明其所有之系爭建物
，有何合法權源，被上訴人自得依不當得利之法律關係，請求上
訴人返還相當於租金之利益。再按城市地方房屋之租金，以不超
過土地及其建築物申報總價額年息百分之十為限，土地法第九十
七條第一項亦有明文，而土地法九十七條之規定，依同法第一百
零五條之規定準用於租用基地建築房屋。系爭土地於九十六年一
月之申報地價為每平方公尺二千一百六十元，參以板橋地院九十
三年度執字第三四一五○號強制執行事件中，共同拍賣坐落系爭
土地之丙標即門牌號碼同鄉○○路○段五二巷一五至一八號違章
建物，其面積一九二．七二平方公尺與本件建物坐落面積相當，
該建物租金每月為二萬元等情，認應依土地法之規定按年息百分
之十計算一節，尚屬適當，是依此計算上訴人每月相當於租金之
不當得利為三千零五十四元。綜上所述，被上訴人請求，洵屬有
據，應予准許等詞，為其判斷之基礎。
按適用法律，係法官之職責，不受當事人所主張法律見解之拘束
。次按八十五年一月二十六日信託法公布施行前，所謂信託行為
，係指委託人為自己或第三人之利益，以一定之財產為信託財產
，將之移轉於受託人，由受託人管理或處分，以達成一定經濟上
或社會上目的之行為。此與父母將其不動產借用子女名義登記之
借名登記，有所不同。本件被上訴人雖為系爭土地之登記名義人
，惟其與陳鬨間有何信託關係，未據原審查明，遽謂被上訴人
對系爭土地有信託關係存在，尚屬可議。復查依卷附系爭同意書
記載：「茲本人甲○○願將坐落於五股鄉○○段更寮小段二地號
面積九八公畝六四平方公尺劃分為四等分（如左列附表），分別
由陳重江、陳重慶、甲○○、陳重安等四人各持分四分之一，面
積各為二十二公畝四十一平方公尺，並將每等分抽其二公畝四十
一平方公尺由陳鬨所有，該所有土地之地上物限於八十一年三
月十日以前無條件遷出讓與所有人使用受益，…決議人：陳鬨
」等語（見一審卷第七○頁至七一頁）。陳鬨係系爭土地實際
上所有權人，為原審所確定之事實，其既簽名於上，且係決議人
，則陳鬨分配該土地分配於陳重江、陳重慶、甲○○、陳重安
等四人各持分四分之一，且被上訴人亦有參與及簽名，陳重江興
建系爭房屋於系爭土地上，能否謂為無權占有？該房屋嗣由上訴
人經法院拍賣取得，是否亦為無權占有？均不無疑義。原審未遑
詳查，即為不利於上訴人之判斷，殊屬速斷。再者，土地法第一
百零五條準用同法第九十七條之規定，其基地租金之計算，應審
酌基地之位置、工商業繁榮之程度、承租人利用基地之經濟價值
及所受利益等事項，並與鄰地租金相比較，以為決定。原審僅以
鄰地租金每月為二萬元，即認按年息百分之十計算，尚屬適當云
云，亦欠允洽。上訴論旨，指摘原判決違背法令，求予廢棄，非
無理由。
據上論結，本件上訴為有理由。依民事訴訟法第四百七十七條第
一項、第四百七十八條第二項，判決如主文。
中    華    民    國  九十八  年    八    月    六    日
                      最高法院民事第四庭
                          審判長法官  劉  延  村
                                法官  許  澍  林
                                法官  黃  秀  得
                                法官  許  正  順
                                法官  魏  大  喨
      本件正本證明與原本無異
                                      書  記  官
中    華    民    國  九十八  年    八    月   十八   日
                                                     ｍ


司法院資訊處製作；財團法人民間司法改革基金會備份。
